【裁判字號】    91,上訴,2489
【裁判日期】    920430
【裁判案由】    偽造文書等
【裁判全文】
臺灣高等法院刑事判決                          九十一年度上訴字第二四八九號
    上  訴  人
    即  被  告  甲○○
    選任辯護人  陳石山律師
右上訴人因詐欺等案件，不服臺灣新竹地方法院九十年度易字第一五八號，中華民國
九十一年六月二十八日第一審判決（起訴案號：臺灣新竹地方法院檢察署八十九年度
偵字第一四八七、六四九七號）提起上訴，本院判決如左：
    主  文
上訴駁回。
    事  實
一、甲○○明知已陷於無償債能力之狀態，竟基於意圖為自己不法之所有之概括犯意
    ，於民國八十七年十月或十一月間某日，持其所有座落於新竹縣竹東鎮○○○段
    員崠子小段一四一之一一四地號之土地所有權狀影本，及不詳姓名年籍之人，於
    不詳時、地所變造所有權人為甲○○分別座落於新竹縣竹東鎮○○○段員崠子小
    段一四一之一一三地號（所有權人為徐耀河）、新竹縣竹東鎮○○段五三四地號
    之土地所有權狀影本共四紙，至臺北市○○路丁○○租屋處，佯以其名下有上開
    四筆土地欲增貸現金，惟須先將第一次貸款先償還，才能再增貸現金為由，並言
    明向銀行貸款撥款後必立即償還，致丁○○不疑有他，於八十七年十二月二十日
    在臺北市○○路租屋處借調新臺幣（下同）一百萬元予甲○○，其後甲○○帶丁○○及友人戊○○、丙○○至土地所有權狀所載之現場看土地，使丁○○陷於錯
    誤，復於八十八年一月五日貸予二百八十萬元予甲○○（業於八十八年四月一日
    清償五十萬元，由丁○○本人簽收），並交付支票三紙供作借款擔保，詎事後屆
    期提示支票均不獲兌現，所提供之土地所有權狀亦屬不實，足以生損害於丁○○
    、彭廷書、徐耀河及新竹縣竹東鎮地政事務所土地登記之正確性。嗣屢經丁○○
    催討款項，僅於八十八年五月十一日在新竹縣竹東鎮調解委員會調解時，先行償
    還三十六萬三千五百元，剩餘款項則仍未清償，丁○○至此始知受騙。甲○○復
    另行起意，基於意圖為自己不法所有之犯意，於八十七年八月間允諾代為保管丁○○所交付如附表之古董、傢俱一批，並於八十八年三月二十五日簽立承諾書，
    承諾如附表所示之物，任憑由丁○○載回，嗣於八十八年五月十一日丁○○與甲○○因債務糾紛，至新竹縣竹東鎮調解委員會調解時，丁○○向甲○○索回上開
    物品，甲○○竟變易持有為所有之犯意，拒不返還，而據為己有。
二、案經丁○○訴由臺灣士林地方法院檢察署檢察官呈請臺灣高等法院檢察署檢察長
    令轉臺灣新竹地方法院檢察署檢察官偵查起訴。
    理  由
一、訊據被告甲○○矢口否認涉有右揭詐欺、侵占犯行，辯稱：伊只有交付一張新竹
    縣竹東鎮○○○段員崠子小段一四一之一一四地號之土地所有權狀影本，是因為
    丁○○有在賣土地，請她幫我賣，從來沒有拿土地所有權狀向她借錢，卷附支票
    三張是要向她借錢，借了一百五十萬元，有借到，另二張一百萬元、一百二十萬
    元是借給丁○○，清償給她向別人借錢之債務，也就是丁○○借票使用，我沒有
    拿到丁○○給我的二次借款一百萬元及二百七十萬元云云。經查：
（一）右揭犯罪事實，非惟業據告訴人丁○○暨告訴代理人張良舉指訴綦詳，並經證
      人戊○○、丙○○（即陳衍六）於八十九年十一月三日偵查中檢察官訊問時到
      庭結證證述略以：「我有看過甲○○拿卷附坐落新竹縣竹東鎮○○○段員崠子
      小段一四一之一一四等四張土地所有權狀向丁○○借錢過，當時甲○○有說他
      有向銀行貸款一千五百萬元左右快下來了，因為他要先塗銷什麼才可以借到錢
      ，所以向丁○○借錢，甲○○先開一百萬元給丁○○，隔了幾天丁○○又再給
      他二百七十萬元，甲○○開了二張支票給他，所以甲○○確實有拿權狀向丁○○借錢，並開立支票，給權狀時還約我們去看土地，四張權狀的土地都有去現
      場看過。」等語綦詳，證人戊○○復於九十年十一月十六日原審訊問時證稱：
      「（問：與丁○○係何關係？）答：是一、二十年的朋友。我是開藥房，甲○○和告訴人一起到我家，被告拿四張土地所有權狀（應係指影本），說他土地
      很多問我先生丙○○要不要買，隔一天（約八十七年十、十一月間）我們四人
      到土地權狀的土地看地，我們請他去找代書，他說代書不在。」、「（問：對
      於彰化商業銀行竹東分行發票日八十八年二月十五日之支票有何意見？）（提
      示並告以要旨）答：當初丁○○拿現金給被告，被告開支票給丁○○的。然後
      由我存入我臺北市銀行戶頭，：：。」等語在卷，其於本院調查時亦為如上陳
      述（見本院九十二年二月十四日訊問筆錄）。此外，並有告訴人丁○○所提出
      土地所有權狀影本四紙（其中三紙土地所有權狀影本係經變造）及支票及退票
      理由單各三紙在卷可稽，而上開土地所有權狀影本四紙，除坐落於新竹縣竹東
      鎮○○○段員崠子小段一四一之一一四地號之土地係被告所有之外，餘三筆分
      別坐落於新竹縣竹東鎮○○○段員崠子小段一四一之一一三地號（所有權人為
      徐耀河）、新竹縣竹東鎮○○段五三四地號（所有權人為彭廷書）、新竹縣竹
      東鎮○○段五五四地號（所有權人為彭廷書），亦有新竹縣竹東鎮地政事務所
      函附之八十七年迄今所有權權屬變動情形，及土地所有權部有關地籍資料、土
      地登記謄本等附卷足憑，並經證人彭廷書證言座落於新竹縣竹東鎮○○段五三
      四地號、五五四地號為其所有載明在卷。參諸被告如僅以其自己所有之土地所
      有權狀乙紙向告訴人借貸，告訴人定不敢貸予被告如願之額度，故被告行使變
      造權狀影本之犯行，旨在加強告訴人對其資力之憑估，俾貸得較高額度之金錢
      ，此無悖情理，至被告辯稱，以告訴人之社會經歷，豈看不出上開三紙土地所
      有權狀影本係經變造云云，然此僅為被告片面推測之詞，洵無足採。另被告聲
      請傳喚之證人乙○○雖稱，其曾看到劉邦權將權狀交予丁○○，然其卻稱不知
      是何權狀，故亦不得執為對被告有利之證據，附此敘明。
（二）次查，被告與告訴人二人間雖素有金錢往來，惟二人於八十八年三月二十五日
      書立承諾書載明被告甲○○積欠告訴人丁○○二百六十五萬元，被告甲○○並
      於八十八年四月一日已清償五十萬元交予告訴人丁○○外，嗣於八十八年五月
      十一日新竹縣竹東鎮調解委員會調解時，亦詳載系爭票據三紙（票據號碼分別
      為ＮＡ0000000、ＮＡ0000000、ＮＡ0000000號）係被
      告甲○○向告訴人丁○○所借，共三百九十萬元（已清償部分款項），堪認被
      告甲○○持變造之土地所有權狀、自己之土地所有權狀影本，並簽發票面金額
      取信於告訴人，使告訴人陷於錯誤而交付金錢。再參諸證人己○○即代被告及
      告訴人擬上開承諾書之代書，於本院調查時稱，被告甲○○因欲還錢予丁○○
      ，故二人在協商之後請其擬承諾書，而其僅知被告在訂立承諾書後曾還五十萬
      元予丁○○等語（見本院九十二年三月二十一日訊問筆錄），益徵被告甲○○
      確曾向丁○○借貸金錢，因未清償發生糾紛，方簽立上開承諾書及至調解委員
      會調解，是被告辯稱僅於八十七年十二月二十日向告訴人丁○○借一百五十萬
      元外，八十八年一月五日曾借二百四十萬元之支票給告訴人丁○○云云，核與
      上開八十八年三月二十五日書立之承諾書暨八十八年五月十一日之調解筆錄記
      載內容不符，顯不足採。
（三）再查，另證人梁信淦亦於偵查中到庭結證證稱：「附表古董等物是我點交給甲○○，當初丁○○房子要被拍賣，他說有地方可以放，暫時放在那邊，事後調
      解丁○○有說請他還古董等物，甲○○一出會場說你們敢搬的話，要給你們好
      看」等語；復於原審九十年十一月十六日訊問時到庭證述：「（問：對於起訴
      書附表有何意見？）（提示並告以要旨）答：丁○○是我的老闆，我受僱是民
      國八十五年到八十六年底，我家裡住在丁○○東泰珠寶古物股份有限公司，我
      一個月有五萬元的薪水，八十七年以後我在家裡幫忙作蔬菜批發，八十七年七
      月份左右，丁○○的不動產要被拍賣，如附表被告侵占物品二十五樣是我親自
      向甲○○點交，在碧瑤城堡點交，因為丁○○打電話給我叫我交給他保管，八
      十七年九月時我有看到甲○○拿土地所有權狀影本向丁○○借錢，甲○○有帶
      我和丁○○去看過土地。」、「（問：物件清單有何意見？）（提示『承諾書
      』並告以要旨）答：物品清單就是指起訴書附表。」等情在卷，足見告訴人確
      曾將如起訴書附表所示之物，交由被告保管，並於八十八年三月二十五日書立
      承諾書在卷可憑。再參諸被告於本院調查時先稱比較值錢的古董，其載到能仁
      家商賣，而告訴人送予的，載回家中；旋又改稱證人梁信淦所點交之物，是梁
      信淦載到能仁家商賣掉了云云（見本院九十二年三月二十一日訊問筆錄），其
      所言前後不一，，顯係臨訟增飾之詞，無足憑信。雖證人張翠蘭於原審九十年
      五月七日時到庭為：「丁○○是我爸爸的朋友，我和丁○○他沒有關係，附表
      編號十九、二十、二一、二二、十六其中壹台電視機，她說那些東西比較舊，
      就送給我父親和我，我是和我父親一起去搬的，她有告訴我說要送給我。」之
      證詞，及證人曾郁蘭於原審證述：「我之前和被告有幾面之緣，八十七年七、
      八月間我是去找客戶鍾芳貴，看到被告在搬東西，我向前問他，他說丁○○要
      給他的，至於被告搬什麼東西我不清楚，丁○○說她的房子被拍賣。」、證人
      許宗彥即能仁家商總務科職員於原審證稱：「不認識被告，告訴人有聽過但不
      知是何人，附表所示之物品除家電之外沒有在學校，八十七年七、八月間我擔
      任警衛，我沒有印象搬過這些物品。」等情，惟張翠蘭為被告之女兒證言難免
      有偏頗之虞，而證人曾郁蘭雖曾看到被告在搬東西，然對於告訴人丁○○與被
      告之間法律關係究為何？及被告搬什麼東西不清楚等語已詳述在卷，又證人許
      宗彥即被告所爭執之時點擔任能仁家商警衛，對於如附表所示之物並無印象，
      渠三人之證言均難為有利於被告之認定。至告訴人與能仁家商（明乘法師俗家
      姓名陳國勛）間，本有因慈善拍賣合約、贈與及借款擔保等法律關係，告訴人
      將古董、藝品放置於能仁家商處，於八十九年五月五日協議所有權完全歸屬陳
      國勛，有協議書附卷可憑，並由證人林佳生於原審證稱屬實，而
      本件被告與告訴人於八十八年三月二十五日既已書立承諾書，則告訴人委由被
      告保管如起訴書附表所示之物，要與置放於能仁家商處之古董、藝品無涉。
（四）參以被告自承於八十五年間認識告訴人丁○○，告訴人說她是通緝犯，八十七
      年間房子要被拍賣等情，告訴人如未借錢予被告，衡情，被告膽敢簽發數目不
      小之票面金額三紙交付告訴人，以償還她向別人借錢之債務。且告訴人既因案
      遭通緝中，茍無實情，證人戊○○、丙○○、梁信淦又何必配合告訴人之指訴
      ，於偵審中甘冒偽證之刑責而為不實之證述。告訴人又何須為索討債務（如於
      八十八年五月十一日新竹縣竹東鎮調解委員會調解書所載已剩一百五十萬元）
      ，變造土地所有權狀影本三紙，甘冒被判處一年以上七年以下有期徒刑之變造
      公文書罪嫌而提出告訴？綜上，依證人等所為證述情節及附卷資料所示，被告
      於借貸時，隱瞞已陷於無資力不能支付之狀態，藉詞向告訴人借貸逾三百八十
      萬元，事後又無法清償或提供償債計劃與告訴人取得清償方案，且拒不返還代
      為保管古董等物，是其意圖為自己不法之所有，行使變造之公文書詐取告訴人
      財物及侵占之犯行，至為灼然。被告所辯無非事後卸責之詞，委無足採，事證
      明確，被告犯行均堪予認定。
二、核被告所為係犯刑法第二百十六條、第二百十一條行使變造公文書及同法第三百
    三十九條第一項之詐欺取財罪、第三百三十五條第一項之侵占罪。被告先後詐欺
    之犯行，時間緊接、方法相同，觸犯構成要件相同之罪名，顯係基於概括之犯意
    為之，應依刑法第五十六條連續犯之規定論以一罪並加重其刑。又被告甲○○行
    使變造公文書，其目的在於向告訴人丁○○詐騙借款，是被告所犯上開行使變造
    公文書之犯行，與所犯連續詐欺取財罪間，顯有方法、結果之牽連關係，應依刑
    法第五十五條後段牽連犯之規定，從一較重之行使變造公文書罪論處。被告一行
    為同時提出變造二人之土地所有權狀，為想像競合犯，應依刑法第五十五條前段
    之規定，應從一重行使變造公文書罪處斷。所犯上開行使變造公文書及侵占二罪
    間，犯意有別，罪名有異，應予分論併罰。又公訴人雖未就被告甲○○行使變造
    公文書之犯行起訴，然該部分犯罪事實既與前開犯罪事實有裁判上一罪之牽連關
    係，為起訴效力所及，本院自得一併審究。原審以上訴人罪證明確，適用刑法第
    二百十六條、第二百十一條、第三百三十五條第一項、第三百三十九條第一項、
    第五十五條，罰金罰鍰提高標準條例第一條前段，審酌被告甲○○利用告訴人被
    通緝之際，不可能從事正當之法律活動，為圖謀告訴人財物之動機、目的、手段
    、方法、所生危害及犯後態度、惟迄未能與告訴人丁○○達成和解並賠償其所受
    損害等一切情狀，就行使變造公文書部分，處有期徒刑壹年肆月，就侵占部分，
    處有期徒刑拾月，並定應執行刑為有期徒刑貳年。又以變造所有權人為甲○○分
    別坐落於新竹縣竹東鎮○○○段員崠子小段一四一之一一三地號（所有權人為徐
    耀河）、新竹縣竹東鎮○○段五三四地號（所有權人為彭廷書）、新竹縣竹東鎮
    ○○段五五四地號（所有權人為彭廷書）之土地所有權狀影本共三紙，均係供被
    告犯罪所用之物，應依刑法第三十八條第一項第二款規定宣告沒收。認事用法均
    無不合，量刑亦屬適當，上訴論旨，恣意指摘原判決不當，為無理由，應予駁回
    。
據上論斷，應依刑事訴訟法第三百六十八條，判決如主文。
本案經檢察官朱兆民到庭執行職務。
中      華      民      國    九十二    年      四      月     三十     日
                              臺灣高等法院刑事第八庭
                                  審判長法  官  陳  祐  治
                                        法  官  王  炳  梁
                                        法  官  楊  炳  禎
右正本證明與原本無異。
侵占罪部分不得上訴。
行使變造文書罪部分如不服本判決，應於收受送達後十日內向本院提出上訴書狀，其
未敘述上訴之理由者並得於提起上訴後十日內向本院補提理由書（均須按他造當事人
之人數附繕本）。
                                        書記官  廖  素  花
中      華      民      國    九十二    年      五      月      八      日
附錄：本判決論罪科刑法條全文
刑法第二百十一條 (偽造變造公文書罪)
偽造、變造公文書，足以生損害於公眾或他人者，處一年以上七年以下有期徒刑。
刑法第二百十六條（行使偽造變造或登載不實之文書罪）
行使第二百十條至第二百十五條之文書者，依偽造、變造文書或登載不實事項或使登
載不實事項之規定處斷。
刑法第三百三十五條（普通侵占罪）
意圖為自己或第三人不法之所有，而侵占自己持有他人之物者，處五年以下有期徒刑
、拘役或科或併科一千元以下罰金。
前項之未遂犯罰之。
刑法第三百三十九條（普通詐欺罪）
意圖為自己或第三人不法之所有，以詐術使人將本人或第三人之物交付者，處五年以
下有期徒刑、拘役或科或併科一千元以下罰金。
以前項方法得財產上不法之利益或使第三人得之者，亦同。
前二項之未遂犯罰之。


司法院資訊處製作；財團法人民間司法改革基金會備份。
